【裁判字號】    97,家訴,121
【裁判日期】    971124
【裁判案由】    確認婚姻關係存在
【裁判全文】
臺灣桃園地方法院民事判決             97年度家訴字第121號
原      告  甲○○
訴訟代理人  黃政雄律師
被      告  乙○○
上列當事人間請求確認婚姻關係存在事件，本院於民國97年11月
10日言詞辯論終結，判決如下：
    主  文
確認原告與被告之婚姻關係存在。
訴訟費用由被告負擔。
    事  實  及  理  由
甲、原告起訴主張，兩造於民國90年12月31日結婚，嗣於97年7
    月29日簽署離婚協議書及辦理離婚之戶籍登記。惟離婚協議
    書上證人丙○○並未親自見聞兩造確定有離婚之真意，即於
    兩造簽署前，預先於離婚協議書上之證人欄簽名；另一證人
    丁○○○之簽名則係原告受被告唆使偽簽；且證人丙○○、
    丁○○○之印章均係被告盜刻及盜蓋，是兩造離婚未符合民
    法第1050條規定之要件而無效，兩造之婚姻關係仍然存在，
    爰依法提起本件訴訟等語。並為訴之聲明：如主文所示。
乙、被告則以：原告所言不實，且當時要求離婚的是原告，兩造
    已無感情，原告亦曾對被告家暴，原告提起本件訴訟，對被
    告並不公平等語，資為抗辯。並為答辯聲明：駁回原告之訴
    。
丙、得心證之理由：
一、按確認法律關係之訴，非原告有即受確認判決之法律上利益
    者，不得提起之，民事訴訟法第247 條第1 項前段定有明文
    。所謂即受確認判決之法律上利益，係指法律關係之存否不
    明確，原告主觀上認其在法律上之地位有不妥之狀態存在，
    且此種不妥之狀態，能以確認判決將之除去者而言，最高法
    院52年臺上字第1240號判例意旨足資參照。經查，本件原告
    既主張兩造間因離婚無效而致婚姻關係仍然存在，則原告與
    被告間於私法上之身分關係即非明確，就原告基於身分法上
    對被告之權利義務均難謂無影響，而此種不安之狀態並得以
    確認判決除去，故本件應認原告有即受確認判決之法律上利
    益而得提起本件確認之訴，此先敘明。
二、原告所主張兩造於90年12月31日結婚，嗣於97年7 月29日簽
    署離婚協議書及辦理離婚之戶籍登記等事實，有離婚協議書
    影本、戶籍謄本各1 份附卷可稽（見本院卷第9 頁至第12頁
    ），並為被告所不爭執，已堪信為真實。
三、又原告所為兩造之離婚有上開無效事由存在之主張，則為被
    告所否認。經查，證人即在兩造離婚協議書上簽名蓋章為證
    人之丙○○業於本院97年10月13日言詞辯論時到庭證稱略以
    ：離婚協議書上面係伊親自簽名蓋章，被告要伊協助當證人
    ，被告出來身上沒有錢請律師處理離婚的事，所以伊以朋友
    的身分幫忙被告等語（見本院卷第42頁），原告對此證人之
    證述內容復未爭執，足見原告所稱離婚協議書上之證人丙○
    ○並未親自見聞兩造確定有離婚之真意乙節，尚不足採。次
    查，證人丙○○於上開期日亦同時證稱略以：離婚協議書上
    證人丁○○○並未簽名蓋章，因證人丁○○○不識字，故由
    原告幫忙簽；離婚協議書原來都是伊簽的，但事務所的人說
    不能都同一個人簽，所以就重新寫過，伊母親即證人丁○○
    ○的部分由原告簽等語在卷可佐，可認兩造之離婚協議書上
    證人丁○○○確未親自見聞兩造有離婚之真意，亦未親自在
    離婚協議書上簽名蓋章，且其在離婚協議書上證人欄之姓名
    係由原告代簽等情，俱已堪認定明確無誤。
四、按兩願離婚，應以書面為之，有2 人以上證人之簽名並應向
    戶政機關為離婚之登記，民法第1050條定有明文。再按民法
    第1050條所謂2 人以上證人之簽名，固不限於作成離婚證書
    時為之，亦不限於協定離婚時在場之人，始得為證人，然究
    難謂非親見或親聞雙方當事人確有離婚真意之人，亦得為證
    人，最高法院68年台上字第3792號判例意旨足資參照。
五、本件兩造離婚協議書上之證人丁○○○非但未親見或親聞兩
    造確有離婚真意，甚且未親自在兩造之離婚協議書上簽名蓋
    章，既經認定如前，則兩造之離婚，自與上揭法律規定之要
    件及最高法院判例之意旨未合，而應屬無效甚明。兩造之離
    婚既屬無效，則兩造之婚姻即繼續有效存在，自不待言。至
    被告所辯稱當時要求離婚的是原告，兩造已無感情，原告亦
    曾對被告家暴及本件訴訟對被告不公平之部分，核均與本件
    係針對兩造上開離婚是否無效及婚姻是否仍有效存在之判斷
    無關，附此敘明。
六、從而，本件原告訴請確認兩造之婚姻關係存在，為有理由，
    應予准許。
據上論結，本件原告之訴為有理由，依民事訴訟法第78條，判決
如主文。
中    華    民    國    97    年    11    月    24    日
                  家事法庭  法  官  張震武
以上正本係照原本作成。
如對本判決上訴應於判決送達後20日內向本院提出上訴狀（須附
繕本），並繳納上訴費用新臺幣4,500元。
中    華    民    國    97    年    11    月    24    日
                            書記官  劉昆鑫


司法院資訊處製作；財團法人民間司法改革基金會備份。
